【裁判字號】    90,訴,680
【裁判日期】    900920
【裁判案由】    分配表異議
【裁判全文】
臺灣彰化地方法院民事判決  九十年度訴字第六八０號
    原      告  甲○○
    被      告  乙○○
右當事人間請求分配表異議之訴事件，本院判決如左：
    主      文
原告之訴駁回。
訴訟費用由原告負擔。
    事      實
甲、原告方面：
  一、聲明：
    (一)確認鈞院八十九年度執字第一一五九六號拍賣抵押物強制執行事件，就原告所
      有坐落彰化縣竹塘鄉○○○段（起訴狀誤載為面前段）一一─八地號土地拍賣
      所得金額分配表之計算超過新台幣（下同）一百七十二萬二千二百三十九元以
      上部分之債權不存在。
    (二)被告應同意將上開抵押權之本金、利息及違約金更正如附表所示。
  二、陳述：
    (一)按原告未受教育，目不識丁，被告則為代書兼辦二胎放高利貸圖利之人。原告
      於民國八十七年間向被告借款，被告要求原告交付土地所有權狀及印鑑證明，
      並未告知伊要向地政事務所辦理設定抵押權及抵押權登記之內容。上開抵押權
      均為被告單憑己意所創設，原告並不知情。當初原告向被告借款時，並未指定
      清償期限，言明三個月為一期，利息每百元日息六分，期滿可以續貸。故本件
      抵押權記載內容關於清償日期八十八年二月二十日、無利息、遲延利息及違約
      金均按每百元日息六分計算等均與事實不符。
    (二)八十七年十二月二十一日借款本金應為一百四十一萬九千元，因被告於借款時
      即預先扣除三個月之利息八萬一千元，而借款並非沒有利息，蓋兩造間無親無
      故，被告不可能無償拿錢給原告週轉使用，其所以登記無利息，目的在規避所
      得稅之負擔。
    (三)利息約定每百元日息六分，除第一次借款時預扣八萬一千元外，另再繳納三期
      ，共繳納利息三十二萬四千元。即自八十七年十二月二十一日借款日起至八十
      八年十二月二十日，被告已向原告取得利息三十二萬四千元。
    (四)查約定利率超過週年利率百分之二十者，債權人對於超過部分之利息無請求權
      ，又債權人除前條限定之利息外，不得以折扣其他方法，巧取利益，民法第二
      百零五條、第二百零六條定有明文。本件借款之本金為一百四十一萬九千元，
      按每百元日息六分計算，顯已超過法定最高利息之限制。故利息最高可按年息
      百分之二十計算，則一年利息為二十八萬三千八百元，被告收取利息為三十二
      萬四千元，相當於四百十六天之利息，即自借款後，被告已收取原告至八十九
      年二月十日之利息，此部分應予扣除，故分配表所載利息應自八十九年二月十
      一日起算至九十年三月七日止，共三百九十天，利息應為三十萬三千二百三十
      三元。
    (五)至違約金並無約定，當時亦未向原告表明，故應全部刪除。退步言之，此項違
      約金之約定亦屬過高，應以核減至一般銀行之慣例，即逾期六個月以內者，按
      上開利率百分之十，超過六個月以上者，按上開利率百分之二十計算，始為公
      平。依此計算前開六個月之違約金為一萬三千九百九十六元，超過六個月以後
      之違約金為三萬二千六百五十七元，故合計為四萬六千六百五十三元。
    (六)綜上所述，本件分表所載次序四第二順位抵押債權人乙○○之債權原本應為一
      百四一萬九千元，利息為三十萬三千二百三十九元，本金及利息債權超過一百
      七十二萬二千二百三十九元以上部分之債權不存在，應不准其參與分配。
    (七)從而，本件分配表之計算金額，顯有錯誤，案經原告提出異議請求變更，被告
      竟表示反對，為此爰依強制執行法第四十一條第二項規定起異議之訴，請求判
      決如聲明欄所示。
  三、證據：提出計算書分配表影本一件、錄音帶一捲暨譯文一件，並聲請訊問證人
      陳鵬仁、王慧珠、林玉蓮等人。
乙、被告方面：
  一、聲明：如主文所示。
  二、陳述：
    (一)原告於八十七年十二月二十日攜帶其土地所有權狀、印鑑證明等抵押權文件，
      前來被告住處，欲向被告借款一百五十萬元，供作其向台糖公司二林轄區標耕
      土地之擔保金，當時並向被告問及遲延利息及違約金如何計算，經被告告知，
      若逾期則按每百元日息六分計算違約金及遲延利息，商洽合意後，原告即將前
      開抵押設定文件交予被告，被告乃於當晚製作抵權設定契約書、申請書等。翌
      日即二十日一凌晨，原告即趨車前來被告住處，被告乃將契約書及申請書等請
      原告過目，並告知一切內容均按昨天之契約內容書寫，然後請原告於契約書內
      親自簽名確認後，隨即乘坐原告車輛前往二林地政事務所，不假土地代書，雙
      方親自申辦抵押權設定登記後，即刻返回被告住所，旋被告即前往約一百公尺
      之埤頭鄉路口厝郵局，領取該郵局支票一百四十萬元，再加上被告之妻從二樓
      金庫取下之十萬元現金，合計一百五十萬元交予原告後，原告即簽發金額一百
      五十萬元之本票交予被告收執，以作為借款之債權憑證。
    (二)原告稱伊借款時已被扣八萬一千元，及事後已付與被告部分利息，此乃憑空胡
      言，原告依法有舉證責任。
    (三)原告推稱不識字，沒有看清楚契約書內容，然據查原告係國小畢業。原告果若
      未看清楚契約內容，然於二十日要向被告借款，曾向被告詢問遲延利息及違約
      金如何計算，經告知後，當已曉得，倘若原告推說沒有向被告查詢，則依經驗
      法則，豈有借錢之人向人借貸，事先未問清楚遲延利息及違約金如何算法。
    (四)有關遲延利息及違約金之計算方法，民間約定方法縱與銀行界有所不同，原告
      不能要求比照銀行之計算方法，且依契約自由原則，雙方當事人自可於法律規
      定範圍內，自由訂定契約內容，本件分配表之計算方法乃按原抵押權契約內容
      計算，並無錯誤，原告對此異議誠屬不當。
    (五)原告向被告詐稱，其為標耕台糖土地，而向被告借一百五十萬元，即刻以較高
      利率，悉數轉借給訴外人陳鵬仁。原告逾期不清償借款，經被告催討後，始將
      轉借與陳鵬仁之事實轉知被告，並請被告向陳鵬仁催付，但為被告所拒，原告
      隨即提出轉借陳鵬仁之抵押權契約書及他項權利證明書交予原告觀看，經被告
      詳閱後，始發覺設定金額應為一百五十萬元，並非本金最高限額二百五十萬元
      ，經向原告查詢陳鵬仁並無開立借款憑證後，被告乃告知原告，沒有交付債權
      憑證，等同沒有抵押債權可言。經被告點化後，原告立刻電約陳鵬仁前來，被
      告即向陳鵬仁查問伊向原告貸借金額確係一百五十萬元，陳鵬仁即開立金額為
      一百五十萬元之本票交予原告收執，由此可證明原告向被告所借一百五十萬元
      已全數轉借陳鵬仁無訛，故原告所稱借款時已預扣八萬一千元之利息，顯屬子
      虛。
  三、證據：提出收受投標金臨時收據影本一件、土地登記簿謄本一件、計算書分配
      表影本一件、支票影本一件、支票暨退票理由單影本各一件等為證。
丙、本院依聲請訊問證人陳鵬仁，並依職權調閱本院八十九年度執字第一一五九六號
    拍賣抵押物事件執行卷宗。
    理      由
一、原告起訴主張伊為目不識丁之人，被告則為代書兼辦二胎圖得高利之人，八十七
    年十二月間原告向被告借款，實借一百四十一萬九千元，因借款當時被告已預扣
    三個月即八萬一千元之利息，且當時並未指定清償期限，僅言明三個月一期，利
    息按每百元日息六分計算，期滿可續貸，故抵押權設定契約關於清償日期為八十
    八年二月二十日、無利息、遲延利息及違約金均按每百元日息六分計算等均與事
    實不符；又被告已向原告收取三個月共三十二萬四千元之利息，故附如表所示之
    分配表關於本金、利息、違約金等記載均與事實不符，爰依法請求判決如聲明欄
    所示等語。被告則以依契約自由原則，兩造可在法律容許範圍內自由約定借款條
    件，原告已向被告取得借款一百五十萬元，並簽發本票一紙足憑，另約定遲延利
    息、違約金等條款，復簽立抵押權設定契約書可按，且分配表均按兩造之約定製
    作，則原告空言主張分配表不正確云云，並無根據等語為為防禦方法。
二、原告主張伊於八十七年十二月間向被告借用一百餘萬元，原告並以其所有坐落彰
    化縣竹塘鄉○○○段一一─八地號田地設定抵押權予被告，迨八十九年十二月間
    因未能返還，遂遭被告聲請拍賣抵押物，經本院以八十九年度執字第一一五九六
    號受理，並製成分配表在案等情，業據原告提出計算書分配表影本一件為證，復
    經本院依職權調閱該執行事件卷宗核閱屬實，自堪原告此部分之主張為真實。是
    以本件所應審酌者，乃在於兩造間借貸之本金金額究為若干？有無清償期、利息
    、遲金利息及違約金之約定，暨若有違約金約定，原告得否請求酌減各節。
三、按解釋契約，固須探求當事人立約時之真意，不能拘泥於契約之文字，但契約文
    字業已表示當事人之真意，無須別事探求者，則不得反捨契約文字而更為曲解，
    最高法院十七年上字第一一一八號判例可資參照。經查，原告於八十七年十二月
    二十一日向被告借用一百五十萬，約定清償期為八十八年二月二十日，遲延利息
    及違約金均按每百元日息六分計算，並由原告提供前開竹塘鄉○○○段一一─八
    地號田地，設定一百五十萬元之抵押權予被告，雙方並簽訂抵押權設定契約書，
    原告另簽發票據號碼為０四四一五０號、發票日為八十七年十二月二十一日、到
    期日為八十八年三月二十日、金額為一百五十萬元之本票一紙交予被告收執等情
    ，業據本院依職權調閱本院八十九年度執字第一一五九六號拍賣抵押物事件執行
    卷宗查詢屬實。經核前開抵押權設定契約書關於兩造間消費借貸契約之清償日期
    為八十八年二月二十日、利息為無利息、遲延利息按每百元日息六分計算、違約
    金按每百元日息六分計算等記載，用字可謂簡單明瞭，文義相當淺顯易懂，並無
    任何艱澀難解之用語，且原告復有能力簽發上開本票，顯非目不識丁之人，揆諸
    前開判例意旨，前開契約文字既已表示當事人之真意，自不得反捨契約文字而更
    為曲解。準此，原告主張該借貸契約本金為一百四十一萬九千元，有利息之約定
    ，無清償期、遲延利息及違約金等約定云云，顯與事實不符，洵無足採。
四、又查，原告除與被告間有金錢借貸往來外，其與訴外人陳鵬仁更有約十年左右之
    金錢借關係等情，業據證人陳鵬仁到庭證述綦詳。準此，足見原告係饒富金錢借
    貸經驗之人，且其向被告借貸前開款項時，已年滿四十歲，有其年籍資料附卷可
    按，亦非年輕或知慮淺薄之人，則其向被告借貸前開款項及簽訂抵押權設定契約
    時，豈有可能未詳就借款條件，諸如清償期、利息、遲延利息及違約金等攸關個
    人權益重大事項預先磋商琢磨，且未經完全取得借款一百五十萬元前，即任憑被
    告單憑己意書立抵押權設定契約，並願意簽發一百五十萬元之本票交予被告收執
    ，及將前開田地設定抵押權予被告之理，是以被告辯稱前開借款本金為一百五十
    萬元，及其他借款條件均經兩造合意，自與事實較為相符，堪足採信。
五、至於證人陳鵬仁於本院審理時固證稱：伊於八十七年十二月二十一日曾偕同原告
    至被告家中，故知道原告實借一百四十萬元，已預扣三個月利息，雙方並有約定
    利息按每百元日息六分計算，而雙方有無約定違約金，伊沒有聽到，嗣後原告已
    交付被告三十二萬四千元之利息云云，然證人陳鵬仁自承與原告係認識近十年之
    好友關係，平日常有借貸往來，每次約數十萬左右，本於朋友情義使然，恆有迴
    護相隱之義，且原告自始至終並無法提出繳息收據或其他債權文件可供參酌，是
    證人陳鵬仁之證詞自難據為原告有利認定之依據。
六、末按當事人約定之違約金過高者，法院固得依民法第二百五十二條之規定減至相
    當之數額，惟其約定是否過高，乃為事實問題，應由債務人就此利己抗辯負舉證
    之責，法院並應就債務人若能履行債務，債權人可得享受之利益為據，予以衡量
    ，最高法院五十八年台上字第七０一號判決可資參照。經查，由於原告僅於起訴
    狀提及兩造間所約定之違約金過高，但並未提出相關證據供本院調查，基於當事
    人主張有利於己之事實者應負舉證責任之規定，是可知原告上開主張尚不足採。
七、綜上所述，原告既不能舉證證明兩造間於八十七年十二月二十一日簽訂之抵押權
    設定契約書有何不實之處，則本院民事執行處依據該抵押權設定契約書之意旨，
    於九十年五月四日製成計算書分配表，臚列被告之債權原本為一百五十萬元，遲
    延利息自清償期即八十八年二月二十日起算至九十年三月七日截止，利率則核減
    至法定利率年息百分之二十計算，計得遲延利息六十一萬三千九百七十三元，違
    約金則自違約日即八十八年二月二十一日起算至九十年三月七日截止，按日息百
    分之０‧０六核算，計得違約金六十七萬一千四百元，並算出分配金額合計二百
    七十八萬五千三百七十三元，經核均無違誤，原告提起異議，請求「(一)確認該執
    行事件，就原告所有坐落彰化縣竹塘鄉○○○段一一─八地號土地拍賣所得金額
    分配表之計算超過一百七十二萬二千二百三十九元以上部分之債權不存在。(二)被
    告應同意將上開抵押權之本金、利息及違約金更正如附表所示。」，為無理由，
    應予駁回。
八、本件事證已臻明確，兩造其餘攻擊防禦方法，經審酌均與判結果不生影響，自無
    一一審究論列之必要，併此敘明。
據上論結，本件原告之訴為無理由，依民事訴訟法第七十八條，判決如主文。
中      華      民      國      九十      年      九      月     二十   日
                                      臺灣彰化地方法院民事第三庭
~B法      官  陳正禧
右正本係照原本作成。
如對本判決提起上訴，應於收受判決後二十日內向本院提出上訴狀。
~B法院書記官  鄭秀鑾
中      華      民      國      九十      年      九      月     二十四 日


司法院資訊處製作；財團法人民間司法改革基金會備份。
